臺灣雲林地方法院刑事判決　　　　　　　　　　　　　　　九十年度自字第四六號
　　自　訴　人　丁○○
　　被　　　告　甲○○
右列被告因詐欺案件，經自訴人提起自訴，本院判決如左：
    主  文
甲○○意圖為自己不法之所有，以詐術使人將本人之物交付，處有期徒刑陸月，如易
科罰金，以參佰元折算壹日。緩刑貳年。
    事  實
一、甲○○於民國八十六年九月十五日自任互助會會首，招募會員丁○○、鄭伸田、
    丙○○等人，含會首共計四十二會之互助會，每會新臺幣（下同）一萬元，於每
    月十五日，在雲林縣林內鄉○○村○○路一之二號甲○○住處開標，採內標制，
    即活會會員每月按每會一萬元扣除各該月得標會息繳交會款。詎甲○○竟意圖為
    自己不法之所有，於八十九年十一月十五日，在其上開住處，以標金五千元，冒
    用丁○○名義競標而得標，並向其他尚未得標之活會會員佯稱該丁○○得標，向
    丁○○佯稱係他人得標等語，而施用詐術，向丁○○及其他活會會員，詐得三十
    九萬元，足以生損害於丁○○及其他尚未得標之會員丙○○、鄭伸田等會員。
二、案經丁○○向本院提起自訴。
    理  由
一、訊之被告甲○○固不否認有於右揭時、地自任會首招募互助會，惟矢口否認有何
    冒標丁○○互助會之犯行，辯稱：互助會至尾三會時，係三人用分的，並沒有開
    標云云。經查，(一)被告供稱：八十六年九月十五日所召集之互助會最後一會得標
    者為鄭伸田，倒數第二會得標者是丙○○，丁○○並沒有標等語，核與證人即被
    告之女張玉葉證述：丙○○是倒數第二會，鄭伸田是尾會，丁○○並沒有來競標
    過等語相符，足認自訴人丁○○指述其自始至終均未參與互助會之競標，為尾會
    等語，尚非無稽，堪以採信。(二)觀之證人張玉葉所提出之互助會標會明細表，其
    中程阿嬌、鄭伸田及丁○○三人並未有得標金額之記載，其餘會員部分之繳交會
    款情形及得標金額，均詳細記明於互助會標會明細表上，顯見該互助會最後三位
    未得標者應即為程阿嬌、鄭伸田及丁○○三人。(三)訊之證人丙○○到庭證稱：「
    我是後面第二會標的，我前面一個標的是乙○○，我後面標的是鄭伸田標的，是
    蔡金鍊用他兒子名義來跟會的。」「（問：丁○○這會，是否已經標過？）沒有
    ，我標完後，是由蔡金鍊標得。」（見本院九十年十二月十日訊問筆錄）；而證
    人戊○○○到庭亦證稱：「我是尾會，尾二會是丙○○標的，尾三會是乙○○標
    得的，乙○○用多少錢標得的我不知道。」「（問：倒數第三會是何人標的？）
    乙○○，自訴人有說他不要標了，只要把他繳的錢拿回就好了。」等語（見本院
    九十年十二月十日訊問筆錄）；證人乙○○到庭亦證稱：「我是尾三會標的」「
    （問：尾二會是何人標的？）是丙○○標的」、「（問：你以多少錢得標的？）
    我已忘了，可能三、四千元．．．」等語（見本院九十一年六月十八日訊問筆錄
    ），足認上開互助會之尾會應係鄭伸田，倒數第二會應係丙○○，倒數第三會應
    係乙○○。(四)至證人張玉葉到庭雖證稱：「（問：八十六年九月起會的互助會，
    倒數第四會，是何人標走？）乙○○。」「（問：八十六年九月起會的互助會，
    倒數第三會，是何人標走？）丁○○太太說他不要標的，因我有被人家倒會，所
    以我用標金五千元跟其他會員收會款，並沒有填寫標單．．」「（問：互助會平
    常在何處開標，如何開標？）在甲○○家裡開標的，由會員自己寫標單投標，倒
    數第四會乙○○有來標，他有寫標單。」（見本院九十一年四月八日訊問筆錄）
    等語，及依其所提出之互助會標會明細表記載觀之，證人乙○○固應係在倒數第
    四會得標，而丁○○則係在倒數第三會以五千元得標。然此與上開證人丙○○、
    戊○○○及乙○○等三人證詞並不相符，且證人乙○○證述：係以三、四千元得
    標等語，而被告提出之互助會標會明細表於倒數第四會卻記載得標金額為五千元
    ，二者亦不相符，足見證人張玉葉證述：乙○○是在倒數第四會標得云云，即與
    事實不符，故本件證人乙○○應係在倒數第三會得標，而自訴人丁○○則係在倒
    數第四會遭被告以五千元向丁○○以外之其他會員佯稱由丁○○標得互助會，並
    收取會款之事實，堪予認定。(五)本件被告既係在倒數第四會以自訴人由五千元標
    得互助會，向其他尚未得標之活會會員佯稱該丁○○得標，另向丁○○佯稱係他
    人得標等語，而施用詐術，詐騙金錢，則被告所詐得之金額共計三十九萬元【計
    算式：三十七個死會會員（原有三十八名死會會員，但須扣除會首一人）各繳交
    會款一萬元，三個活會會員各繳交會款五千元，加計丁○○本人所繳交之會款五
    千元，共計四十萬元，即被告所詐騙之金額】，亦堪認定。本件事證明確，被告
    此部分詐欺犯行洵堪認定。
二、核被告所為，係犯刑法第三百三十九條第一項之詐欺取財罪。爰審酌被告佯以自
    訴人標得互助會，向會員詐騙金額計三十九萬元，數額非低，惟念其並無犯罪前
    科，素行尚良好，有臺灣雲林地方法院檢察署刑案資料查註紀錄表一份在卷可按
    ，且已與自訴人達成民事和解，有雲林縣斗六市調解委員會調解書一份在卷足參
    ，及其犯罪之動機、目的、手段、犯後之態度等一切情狀，量處如主文所示之刑
    。末按刑法第四十一條：「犯最重本刑為三年以下有期徒刑之罪，而受六月以下
    有期徒刑或拘役之宣告，因身體、教育、職業或家庭之關係，執行顯有困難者，
    得以一元以上三元以下折算一日，易科罰金」，已於九十年一月十日經總統公布
    修正為第四十一條第一項：「犯最重本刑為五年以下有期徒刑之罪，而受六月以
    下有期徒刑或拘役之宣告，因身體、教育、職業或家庭之關係或其他正當事由，
    執行顯有困難者，得以一元以上三元以下折算一日，易科罰金」，同年月十二日
    生效。本件被告犯罪日期在前述法律修正前，犯罪後法律變更，比較新舊法，以
    新法對被告有利，自應適用新法即修正後之刑法第四十一條第一項前段之規定，
    諭知易科罰金之折算標準，併此敘明。末查被告前未曾受任何有期徒刑以上刑之
    宣告，此有臺灣雲林地方法院檢察署刑案資料查註紀錄表一份在卷可稽，其因一
    時失慮，誤罹刑章，且犯罪後已深知悔悟，本院認其經此教訓後，當益知警惕，
    應無再犯之虞，因認其所宣告之刑，以暫不執行為適當，併予宣告緩刑二年，以
    啟自新。
三、自訴意旨另略以：被告甲○○基於上開詐欺取財之概括犯意，又自八十九年七月
    十二日起，自任互助會會首，招募會員共二十二名，每會一萬元，於每月十二日
    晚上八時許，在其上述住處開標，於互助會進行八會即開標八次後，即於九十年
    二月間宣告倒會，因認被告此部分亦涉有詐欺罪嫌云云。按犯罪事實應依證據認
    定之，無證據不得推定其犯罪事實，刑法第一百五十四條定有明文。次按刑法第
    三百三十九條之詐欺罪，係以行為人於行為之初，即意圖為自己或第三人不法所
    有為其主觀構成要件。又債務人於債之關係成立後，如有債務不履行之情形，在
    一般社會經驗上可能之原因甚多，縱有遲延給付或不為給付之情事，苟無足以認
    定其在債之關係發生時即自始故意藉此詐財之積極證據，揆諸上開說明，仍不得
    僅以違反債信之客觀事態，推定債務人原有詐欺取財之不法意圖。訊之被告甲○○則堅決否認有上開詐欺犯行。經查，被告自八十九年七月十二日起召募前開互
    助會後，至九十年二月十二日第八會開標時，均有正常開標及交付會款之事實，
    業據自訴人陳述明確，並經證人張玉葉證述屬實，是尚難認被告於召開此互助會
    時，即有詐騙自訴人或其他會員之主觀不法意圖。是被告此部分行為尚與詐欺取
    財罪之構成要件不符，應純屬民事債務不履行之糾紛。此外，復查無其他積極證
    據足資認定被告有自訴人所指之詐欺取財犯行。此部分不能證明被告犯罪，原應
    為無罪之諭知，惟自訴意旨認被告此部分行為與前開有罪部分之犯行間有裁判上
    一罪之連續犯關係，爰不另為無罪之諭知，附此敘明。
據上論斷，應依刑事訴訟法第三百四十三條、第二百九十九條第一項前段，刑法第二
條第一項前段、第三百三十九條第一項、修正後第四十一條第一項前段、第七十四條
第一款，罰金罰鍰提高標準條例第一條前段、第二條，判決如主文。
中      華      民      國      九十一    年    十二    月    二十六    日
                                        臺灣雲林地方法院刑事第二庭
                                            法  官  冷  明  珍
右正本證明與原本無異。
如不服本判決，應於判決送達後十日內向本院提出上訴狀( 應附繕本 )。
                                            書記官  周  麗雲
中      華      民      國      九十一    年    十二    月    二十六    日
附錄本案論罪科刑法條全文：
中華民國刑法第三百三十九條
 (普通詐欺罪)
意圖為自己或第三人不法之所有，以詐術使人將本人或第三人之物交付者
，處五年以下有期徒刑、拘役或科或併科一千元以下罰金。
以前項方法得財產上不法之利益或使第三人得之者，亦同。
前二項之未遂犯罰之。
